臺灣士林地方法院民事判決　　　　　　　 94年度訴字第104號
原　　　告　甲○○
　　　　　　　　　　　　之7
訴訟代理人　陳秀卿律師
　　　　　　林世芬律師
被　　　告　丁○○
訴訟代理人　廖振洲律師
複代理人　　戊○○
當事人間返還不當得利事件，本院於94年11月14日言詞辯論終結
，判決如下：
    主  文
被告應返還原告新台幣貳佰伍拾萬零拾伍元及自民國九十二年
六月十五日起至清償日止，按年息百分之五計算之利息。
訴訟費用由被告負擔。
本判決於原告以新台幣捌拾肆萬元為被告供擔保後，得假執行。
但被告如以新台幣貳佰伍拾萬零拾伍元為原告預供擔保，得免
為假執行。
    事實及理由
一、原告主張：其於民國（下同）91年7 月間，向被告借貸新台
    幣（下同）250 萬元，因原交付用以清償借款之同面額本票
    未能如期兌現，乃再交付由訴外人台灣鶴發機電實業有限公
    司（下稱鶴發公司）為發票人，發票日91年12月31日，面額
    500 萬元之支票（下稱系爭500 萬元支票）乙紙予被告收執
    ，雙方約定扣除借貸之本金及利息之餘額應還返原告，茲被
    告已將系爭支票委由訴外人彭增榮代向台灣板橋地方法院聲
    請強制執行，並已受償（含執行費、本金及利息）5,151,17
    3 元，自應將餘款2,500,035 元返還原告，但經催索，均無
    所獲，爰依兩造間還款之約定、民法第179 條、第182 條第
    2 項不當得利，及同法第184 條第1 項侵權行為之規定，請
    求判決；如主文所示，並願供擔保，請准宣告假執行。
二、被告則以：原、被告雙方間未有任何餘額還款之約定；原告
    係明知就超出借貸金額部分無給付義務仍為清償，依民法第
    180 條第3 款規定，原告不得請求返還；況原告又向被告借
    款美金7 萬元，被告主張抵銷，抵銷後，被告亦無庸再給付
    原告任何款項等語。請求判決：駁回原告之訴及假執行之聲
    請，並願供擔保，請准宣告免為假執行。
三、兩造不爭執之事實：
  (一)原告曾於91年7月間向被告借貸250萬元。
  (二)被告將系爭500 萬元支票交由其弟即訴外人彭增榮，以臺灣
    板橋地方法院三重簡易庭92年度重簡字第130 號宣示判決筆
    錄為執行名義，聲請臺灣板橋地方法院以92年度執字第1424
    5 號強制執行案件，在本金500 萬元，及自91年12月31日起
    至清償日止，按年息百分之6 計算之利息，暨執行費35,340
    元之範圍內，收取債務人鶴發公司對第三人彰化商業銀行南
    三重分行之存款債權。第三人彰化商業銀行南三重分行收受
    法院之執行命令後，簽發到期日92年6 月12日，面額5,151,
    173 元之支票，交訴外人彭增榮提示兌現，該款項並已轉交
    予被告。
  (三)原告曾簽發面額2,572,916 元，發票日為91年12月27日，到
    期日為92年2 月20日之本票乙紙交付被告，以為系爭500 萬
    元支票未能於發票日兌現時，前述原告向被告借貸本金250
    萬元本金及利息之還款擔保。嗣因系爭500 萬元支票經強制
    執行獲得全數清償，被告竟未返還該紙本票，原告乃對被告
    提起確認本票債權不存在之訴，經臺灣士林地方法院於93年
    9 月30日以93年度士簡字第476 號案件，判決「確認被告（
    即本件被告丁○○）對原告（即本件原告甲○○）就如附表
    所示之本票（即系爭2,572,916 本票）票據債權不存在，及
    自民國九十二年二月二十日起至清償日止，按週年利率百分
    之五計算之利息債權不存在。」
四、本件經依民事訴訟法第271 條之1 準用第270 條之1 第1 項
    第3 款規定，整理並協議簡化爭點後，兩造同意就本院94年
    11月7 日言詞辯論時，兩造協議簡化之爭點即(一)本件原告是
    否受有損害？(二)雙方有無以系爭500 萬元支票中之2,572,91
    6 元清償借款，餘款應歸還原告之約定？若無約定，是否成
    立民法第180 條3 款？(三)原告是否又向被告貸借美金7 萬元
    ？為主張及辯論（見本院卷第344 頁）。
  (一)本件原告是否受有損害？
    原告主張向被告借款250 萬元，加計至92年2 月20日之利息
    ，合計2,572,916 元，但被告委由訴外人彭增榮代為聲請強
    制執行，連同執行費等，共受償5,151,173 元，扣除相關執
    行費用後，被告受領之2,500,035 元，係受有利益致原告受
    有損害。被告對受領之金額不爭執，但辯稱系爭500 萬元支
    票係訴外人鶴發公司所有之遺失物，原告未受有損害等語抗
    辯。經查：
    (1)原告陳稱：「因於91年7 月間，向被告借貸250 萬元，而
      交付發票日91年7 月20日、到期日91年9 月中旬、面額25
      0 萬元之本票，俾供還款之擔保，因屆期無法清償，改以
      系爭500 萬元支票用以清償」（見本院卷第6 、7 頁，原
      告起訴狀第1 、2 頁）；被告本人陳稱：「原告拿450 萬
      的票向我借錢250 萬元……後來九月初告訴我450 萬元的
      票會跳票，所以在十月初拿500 萬元來換票……，」（見
      本院卷第204 頁）。兩造對於系爭500 萬元支票是用來取
      回250 萬元之本票抑或450 萬元之支票，或有不同，但兩
      造對該500 萬元支票係肇因於原告向被告借貸之250 萬元
      ，因屆期未清償，由原告交付予被告之事實，則無二致，
      應堪信為真實。
    (2)系爭500 萬元支票之發票人即訴外人鶴發公司，曾於91年
      12月25日通知付款人彰化商業銀行南三重分行，掛失止付
      ，並向臺灣板橋地方法院聲請公示催告，經該院於92年1
      月14日以92年度催字第27號裁定，准為公示催告，固據被
      告提出票據掛失止付通知書、裁定書為証，但查：
      被告並未提出任何証據，証明該支票業經聲請除權判決
        確定，則系爭500 萬元支票，仍屬有效票據，任何執票
        人均得行該票據上之權利。
      訴外人彭增榮於92年1 月14日向臺灣板橋地方法院三重
        簡易庭，遞送起訴狀，請求判決「訴外人鶴發公司應給
        付原告（即訴外人彭增榮）支票票款500 萬元及自發票
        日91年12月31日起起至清償日止，按年息百分之六計算
        之利息」。臺灣板橋地方法院三重簡易庭於92年3 月31
        日以92年重簡字第130 號，判決訴外人彭增榮勝訴。訴
        外人鶴發公司提起上訴（臺灣板橋地方法院92年度簡上
        字第184 號）時，訴外人彭增榮稱：「上訴人（即訴外
        人鶴發公司）以掛失止付通知書、民事裁定為憑，主張
        系爭支票係上訴人於91年9 月間遺失，被賴德炎拾獲云
        云，惟查，上訴人於91年9 月遺失，卻遲於同年12月25
        日始掛失止付，其真確性實堪懷疑。再者，發票人為拒
        絕付款，謊報掛失止付通知，時有所聞，掛失止付通知
        書、民事裁定不足証明系爭支票係被賴德炎取得遺失物
        後再轉讓予甲○○」（見臺灣板橋地方法院92年度簡上
        字第184 號卷，第91頁，訴外人彭增榮委任訴訟代理人
        廖振洲律師提出之民事答辯狀（一）第1 頁）。訴外人
        彭增榮顯然否認「系爭支票係發票人鶴發公司遺失被訴
        外人賴德炎拾獲」之事實，而被告供承「票是我交給我
        弟弟彭曾榮代我行使的，票是我的，我是真正的權利人
        。」（見本院卷第203 頁）。訴外人彭增榮代替被告持
        有系爭500 萬元支票行使權利，其陳述自應拘束系爭50
        0萬元支票真正權利人之被告，亦即被告也「否認『系
        爭支票係發票人鶴發公司遺失被訴外人賴德炎拾獲』之
        事實。茲被告在本案中變更主張，認「系爭支票係發票
        人鶴發公司遺失被訴外人賴德炎拾獲』之事實」，依禁
        反言的法理，自不應予准許。
      上開案件，雖於93年3 月10日經訴外人彭增榮遞狀撤回
        起訴，訴外人鶴發公司同意撤回而終結訴訟程序。然斯
        時，訴外人彭增榮早以該案第一審准予假執行之判決，
        於92年6 月12日受償票面金額、利息、執行費等共計5,
        151,173 元，強制執行程序業已終結，系爭支票之票據
        權利，已因發票人付款而消滅，被告係「執票人」即票
        據權利人非票據債務人，本已不得主張該支票有何得不
        予付款之抗辯，況被告之票據權利係由原告交付系爭50
        0 萬元支票而來，並已受領票款，其受領500 萬元票款
        基礎關係（原因關係）之有無，當然造成被告是否受有
        利益致原告受有損害之情事。至於原告與其前手即訴外
        人賴德炎或發票人即訴外人鶴發公司間；鶴發公司與被
        告間是否有不當得利之關係，均與原告無涉，被告不得
        援此而為抗辯。
  (二)雙方有無以系爭支票中之2,572,916 元清償借款，餘款應歸
    還原告之約定？若無約定，是否成立民法第180 條第3 款？
    (1)按當事人主張有利於己之事實者，就其事實有舉證之責任
      ，民事訴訟法第277 條定有明文。本件原告主張交付系爭
      500 萬元支票後，因票面金額多於借貸之本金及利息，所
      以「約定」餘額應歸還原告，惟被告否認雙方有此約定，
      則原告對此有利於己之事實，自應負舉証責任。但原告未
      能舉証証明雙方對餘款應予返還，有明示的口頭約定，其
      此部分之主張，非可採信。
    (2)被告抗辯原告明知僅借款250 萬元，加計利息未達500 萬
      元，仍交付500 萬元之支票，顯係明知無給付義務而為給
      付，依民法第180 條第3 款規定，即使成立不當得利，被
      告亦毋庸返還等語。然原告陳明：「是的（系爭500 萬元
      之支票），是為了還91年7 月向被告借的250 萬元，……
      ，因屆期無法清償，請求被告延緩，同年10月11月間我交
      付系爭支票給原告約定到期日前如我有現金就換回支票，
      若無原告軋票後要將多餘款項交給原告，系爭500 萬元支
      票尚未軋進銀行前，彭增榮約我見面說，之前9 月25日25
      0 萬元本票已作廢，要我加計利息另開1 張本票（2,572,
      916 元）給被告。」（見本院卷第281 、282 頁）。原告
      顯然否認，有明知無給付義務仍為清償之事實。且証人彭
      增榮在本院証稱：「原告拿450 萬的支票來借250 萬…原
      告說450 萬的票會跳票，叫我從華銀抽票，十月初才拿50
      0 萬的票換回450 萬元的票…原告12月25、26日叫我要抽
      五百萬的票，說會跳票，我才於27日和他簽2,572,916 的
      本票…」（見本院卷第252 、253 頁）。証人彭增榮經手
      本案借貸款（見本院卷第252 頁），於得知系爭500 萬元
      支票可能跳票的消息後，要求原告結算欠款為2,572,916
      元，另外再要求原告簽發同面額之本票以為擔保，亦可認
      定被告方面知悉原告無明知非500 萬元之債務，而以500
      萬元支票為清償之意思。否則，被告方面何以不請求原告
      應再簽發面額為500 萬元之本票，以換回系爭500 萬元之
      支票？況以較高票面金額之票據，與實際發生債額相互找
      貼之情形，乃目前交易市場普遍運作之慣例，被告單以原
      告交付高於借貸款金額之票據，即認原告就逾本金250 萬
      元及利息部分，有明知無給付義務而為清償之情事，衡諸
      一般常情，亦無足採信。
    (三)原告是否又向被告貸借美金7 萬元？
      被告又抗辯原告另向被告借款美金7 萬元，應予抵銷，惟
      原告否認借款，認該美金7 萬元係原、被告所分任法定代
      理人之易騰國際有限公司（下稱易騰公司）與倍昇企業管
      理有限公司（下稱倍昇公司）合夥投資合建案，訴外人倍
      昇公司支出之投資款等語。經查：
      (1)被告稱：「原告拿四百五十萬的票向我借錢二百五十萬
        元，我問借二百五十萬為何要拿這麼多錢的票，他說日
        後會再向我借。後來他分批借…第一次91年8 月29日的
        匯款單，匯款美金一萬元，折合台新台幣342,900 元整
        ，匯款人彭玉貞是我妹妹，是我叫她去匯的，第二筆91
        年9 月18日前幾天借美金二萬元，我就匯美金二萬元，
        折合台幣新台幣676,200 元整，第三筆是91年10月22日
        借四萬美金，彭增榮代匯美金四萬元，折合台幣新台幣
        1,39 6,800元整，匯款前幾天原告本人來到我東華街一
        段54 0號2 樓公司借的，還款日都是四百五十萬支票到
        期日，但後來九月初告訴我四百五十萬元的票會跳票，
        所以在十月初拿五百萬元來換票，到期日就改為五百萬
        支票之到期日。…（問：既然是原告借的錢，為何匯款
        到美國去？）因為彭增榮及留政民有隨同原告到美國去
        看合約書（原告請建築師設計一個建築的圖），而且原
        告質押在我這裡的支票還有餘額，我才會把錢借給他…
        」（見本院卷第204 頁）。被告指述原告借貸美金7 萬
        元之內容，與原告先前借貸之250 萬元，應係基於同一
        借貸之意思表示，在原告交付450 萬元支票之擔保範圍
        內，被告同意多次交付借貸款，且合意均以系爭500 萬
        元為清償。按諸借貸實務貸與人貸與借用人金錢，除獲
        得合理之利息外，為確保取回本金，對借用人之還款能
        力事前徵信，並加以本、支票、不動產設定抵押擔保外
        ，在無特殊事故明顯影響借用人還款能力下，對於借用
        人借款之目的、用途通常均不會加以未涉。本案被告一
        再陳稱在450 萬元支票擔保下，才再出借美金7 萬元，
        惟被告對於91年7 月原告借用250 萬元部分，依常規徵
        信取得支票擔保後，未對原告借貸目的查問干涉，然時
        隔僅月餘，原告又無特殊不良債信之情事，復有450 萬
        元支票為擔保之情況下，於91年8 月間貸與美金7 萬元
        時，竟加強徵信，派遣彭增榮（被告之弟）及留政民（
        被告公司職員）二人遠赴美國查看合約書，對於原告借
        貸用途深入調查。然在同屬450 萬元額度內之借款，卻
        有二種迴異的處理方式，其陳述難謂無可議之處。
      (2)証人彭增榮固証稱：「原告拿450 萬的支票來借250 萬
        ，說後續還要借錢，在91年8 月29日原告打電話給被告
        說先匯一萬美金到美國，帳號是原告傳真過來的，傳真
        資料已丟了，錢是被告交代我去匯款的。」（見本院卷
        第250 頁），並有被告提出之匯款單三紙為証，但証人
        彭增榮又稱：「…原告12月25、26日叫我要抽五百萬的
        票, 說會跳票，我才於27日和他簽2,572,916 元的本票
        。…（簽2,572,916 的本票，是在借7 萬美金）之後…
        12月27日和原告簽2,572,916 本票同時，我還要他簽另
        一張3,077,390 元本票，他不願意簽，因為他說差旅費
        不歸他付，金額有問題，他不願意簽，所以他轉頭就走
        ，連五百萬元支票也沒有拿走。…（原告借錢，為何對
        美國付款？）因為原告在借250 萬時就有說要投資大陸
        的案子，所以在額度內會向我們借款，因為設計這個案
        子是美國建築師，要請建築師畫圖，所以要匯款到美國
        ，且原告有傳真契約書給我們。…（原告借錢做些什麼
        事為何要向你們報告？）…我們要知道是否在騙我們，
        因為我們要知道他錢何去何從。」（見本院卷第252 、
        253 、254 頁）。可証：
        証人彭增榮証稱原告係「打電話給被告」借貸美金，
          與被告稱「…匯款前幾天原告本人來到我東華街一段
          540 號2 樓公司借的…」等語顯然不合。
        若証人彭增榮所稱原告以打電話借款並要求匯款至美
          國，並傳真匯款帳戶屬實，則原告傳真之資料，除可
          做為被告交付借貸款之証明外，亦能做為被告實際匯
          款帳戶與原告指示之匯款帳戶是否相同之証明。証人
          彭增榮竟將該重要的「傳真資料丟了」，要非借貸慣
          例上應有之情事。
        証人彭增榮全程經手250 萬元及美金7 萬元之借貸過
          程，對於原、被告借貸金額及還款內容，自難諉為不
          知，然証人彭增榮在同屬500 萬支票應清償之250 萬
          元及美金7 萬元，竟分為兩筆不同款項處理，要求原
          告簽發兩張本票，此一行逕亦有違人情之常。
        設若原告果有借貸美金7 萬元之情事，被告為確認原
          告有無還款能力對其借貸款使用範圍派人遠赴美國徵
          信，何以要求原告簽發本票擔保清償時，卻將遠赴美
          國徵信之旅費等加計於應還款之本利當中，？檢視借
          貸實務，似未有過相同之處理方式。
        証人彭增榮証述原告借款方式、還款內容與被告陳明原
        告借還款之方式均有不同，且將徵信費用加諸原告借用
        款項中請求原告清償，有違借貸慣例，非可採信。
      (3)原告稱：「我沒有向被告借款美金七萬元，是一起投資
        的，是合夥，在91年3 月、4 月間我就知道北京祟文區
        六號地這個投資案，是乙○○告訴我的，但我說案子太
        大沒有辦法做，在認識被告之前，我就認識被告的特別
        助理留政民，再一次我與丙○○、留政民聊天時，留政
        民跟我說被告倍昇公司做土地捐贈快做不下去，公司要
        轉型，留政民說可以找到貸款，倍昇可以出前期開發費
        用，我則負責與新世界及北京市政府談妥開發案，將來
        成立新公司，我的公司與倍昇公司各佔一半股權，所以
        我們才開始做此案。在91年8 月9 日我與留政民、彭增
        榮、乙○○、我的朋友丙○○介紹美國的建築師，到北
        京跟新世界談此案，評估後認為可以做，為了貸款所以
        要有評估案，為了評估案，所以請建築師畫圖，二、三
        個星期後，我與留政民、彭增榮到美國看圖，覺得可以
        ，所以就簽約了，因為前期費用倍昇同意要支付，約簽
        完後，建築師直接把帳戶拿出來交給留政民或彭增榮，
        被告就匯款給建築師。」（見本院卷第204 頁），並提
        出載明：「甲方：倍昇企業管理有限公司、乙方：易騰
        國際有限公司就香港新世界集團北京崇文區六號地合建
        一案，雙方經討論後達成以下的共識：一、前期整體規
        劃、可行性評估報告、財務計畫完成，由甲方支付上述
        三項費用……四、委請劉家華建築師，執行之工作不在
        前期規劃內，因此此筆款項不在支付的範圍內。（可經
        雙方協調後，再行付款）…中華民國九十一年十二月六
        日」之協議書為証（見本院卷238 頁即原証27），而被
        告復稱「原證二十七是我員工傳真給原告的。」（見本
        院卷205 頁），足認系爭協議書為真正。參以証人丙○
        ○証亦稱：「被告公司的留政民是我介紹給原告認識的
        ，…後來兩造透過留政民認識。…美國設計師是我幫原
        告找的，是負責北京案的設計，因為本案是屬於房地產
        的開發，本案前原告是做電信的，所以我以我的人脈推
        薦美國設計師給原告…，（北京投資開發案的後續你是
        否知情？）知道，92年1 月後我知道北京投資案與原告
        的關係沒有了，誰接手了我不知道。…彭增榮事後請求
        我善後，所以原來的設計師劉家華及美國建築師，由我
        善後。」等語（見本院卷第256 頁）堪認原告所稱兩造
        所有之公司因合夥北京開發案，為貸款前的評估案，各
        自派代表前往証人丙○○介紹之美國設計師洽圖，設計
        圖費美金7 萬元屬前期整體規劃、可行性評估報告之費
        用由被告（的公司）負擔等語，非全然無據。被告雖又
        抗辯「因原告的債信能力不佳，被告提議將借款轉為投
        資款提出協議書，但是原告不同意，所以我們主張沒有
        投資款。」（見本院卷第351 頁），但查：該協議書之
        日期係91年12月6 日，而前述系爭500 萬元支票可能不
        兌現，証人彭增榮要求原告簽發本票之時間係91年12月
        25 、26 、27日（見本院卷第253 頁），假設被告所稱
        借款7 萬元為真，被告已同意原告延展清償日期為系爭
        500 萬元支票發票日之91年12月31日，為何又以原告債
        信不好，要求原告將借款改為被告的投資北京案的投資
        款？又如被告所稱原告債信不良是指450 萬元之支票未
        兌現一事，其於91年12月6 日要求原告同意將借款轉為
        投資款被拒，北京投資案應與被告無關，何以原告於92
        年1 月間離開北京案，被告之弟彭增榮竟需對北京案的
        設計師劉家華及美國建築師，要求証人丙○○善後？合
        理解釋應係被告（被告為法定代理人之倍昇企業管理有
        限公司）與原告（原告為法定代理人之易騰國際有限公
        司）有意合夥北京開發案，前置評估作業支出設計費美
        金7 萬元，原約定由被告支付，但因持股比例不能達成
        協議，原告離開合夥案，被告為續行開發案或其他原因
        ，另外委請証人丙○○代為處理善後。是被告所稱原告
        貸借美金7 萬元，應非屬實，不可採信。
五、綜上所述，原告交付被告500 萬元之支票，被告已如數受領
    ，扣除被告借貸之本金250 萬元、利息2,615,789 、費用35
     340, 元後，餘款為2,500,035 元，被告對此數額不爭執，
    應可採信。原告主張兩造間就餘額有返還之約定，無法証明
    為真實，其以兩造間之約定，請求被告返還2,500, 035元，
    於法顯屬無據，不應准許。惟500 萬元支票兌現後，被告逾
    本利以外之2,500,035 元，因無法律上之原因，受有利益致
    原告受損害，又無法証明原告有明知無給付義務而清償之情
    事，則原告依民法第179 條規定不當得利之法律關係請求被
    告返還，則屬有據。被告另抗辯原告再借貸美金7 萬元部分
    ，因無法証明為真實，不應准許。從而，原告請求被告返還
    2,500,035 元，及自應返還之日即被告受償票面金額500 萬
    元之92年6 月12日後之92年6 月15日起至清償日止，按年息
    百分之五計算之利息，為有理由，應予准許。
四、兩造陳明願供擔保，聲請宣告假執行及免於假執行，核無不
    合，爰分別酌定相當擔保金額予以准許。
五、據上論結，原告之訴為有理由，依民事訴訟法第78條、第39
    0 條第2 項、第392 條判決如主文。
中　　華　　民　　國　　94　　年　　11　　月　　28　　日
                  民事第一庭  法  官  陳雅玲
以上正本證明與原本無異。
如對本判決上訴須於判決送達後20日內向本院提出上訴狀。
中　　華　　民　　國　　94　　年　　11　　月　　30　　日
                              書記官  賴秋招
